【裁判字號】    89,台上,1026
【裁判日期】    890225
【裁判案由】    常業重利
【裁判全文】
最高法院刑事判決                              八十九年度台上字第一○二六號
    上  訴  人  甲○○
右上訴人因常業重利案件，不服臺灣高等法院，中華民國八十六年十二月十六日第二
審判決（八十六年度上訴字第五五六八號，起訴案號：臺灣板橋地方法院檢察署八十
六年度偵字第一一二七二號），提起上訴，本院判決如左：
    主  文
上訴駁回。
    理  由
按刑事訴訟法第三百七十七條規定，上訴於第三審法院，非以判決違背法令為理由，
不得為之。是提起第三審上訴，應以原判決違背法令為理由，係屬法定要件。如果上
訴理由狀並未依據卷內訴訟資料，具體指摘原判決不適用何種法則或如何適用不當，
或所指摘原判決違法情事，顯與法律規定得為第三審上訴理由之違法情形，不相適合
時，均應認其上訴為違背法律上之程式，予以駁回。本件原判決維持第一審法院論處
上訴人甲○○以犯重利罪為常業罪刑（處有期徒刑一年）之判決，駁回上訴人在第二
審之上訴。上訴意旨略稱：證人張志輝在台北縣警察局中和分局偵訊時，僅供稱因為
上班不正常，領取之薪資不夠拿回家向妻交差而向上訴人借款，則其顯未達於因急迫
而告貸之程度，原判決認定張志輝係因急迫而向上訴人借款，核與卷證資料不符，有
證據上理由矛盾之違法。而上述證據又關係到重利罪能否成立，原判決對之未為審酌
，適用法則亦有不當。再者上訴人始終以另有正當職業之辯解，否認係恃重利維生，
而第一審判決執上訴人固定每月至少新台幣（下同）七、八千元之利息收入云云，認
定上訴人以犯重利罪維生，顯與目前國民維生之標準，有重大差距，原判決就此未深
入調查，自有應於審判期日調查之證據未予調查之違法云云。
惟查原判決乃依憑上訴人在警訊與原審調查、審理中坦承犯重利罪之自白、證人張志
輝、林秋季在警訊中之指述及扣案如其附表一、二所示之本票、支票、借據、國民身
分證、汽車駕駛執照、戶口名簿等證據資料，認定上訴人有其事實欄所載之常業重利
犯行，已於理由內詳述其調查證據之結果及取捨證據認定之理由。並以：「刑法上之
所謂常業，指以犯罪行為為謀生職業而言，並不以犯罪為唯一所得，縱令尚有其他職
業，亦無礙於成立常業罪。被告（即上訴人，下同）縱另有職業，亦足構成常業犯。
而被告出借三萬元，每十日即有六千元利息收入，並已有被害人等多人前去借貸，被
告顯有以本件重利犯行所得維生，自屬常業犯無疑」，指駁上訴人否認係恃重利維生
之辯解，就形式上觀察，原判決並無採證認事違背證據法則、適用法則不當及未盡調
查能事等違背法令之情形。再者證據之證明力如何，依刑事訴訟法第二百六十九條規
定，事實審法院有自由判斷之權，苟其判斷之論據，按諸通常經驗，並非事理之所無
，即不能指為違法。證人張志輝在警訊時就其向上訴人借款之原因，雖未明確供稱乃
因需款急迫之故，但其就此既已證述：「因為之前我上班不正常，所領取之薪資不夠
拿回家向我老婆交差」（見偵查卷第七頁），則原判決據張志輝在警訊中之供述，認
定上訴人係乘張某急迫而貸以金錢，核與卷內證據資料並無顯然矛盾之處，此項論斷
復與採證法則無違，不能任指為違法。又刑法上所謂常業犯，係指反覆以同種類行為
為目的之社會活動之職業性犯罪而言，至於犯罪所得之多寡，是否恃此犯罪為唯一之
謀生職業，則非所問，而行為人縱令兼有其他職業，仍無礙於該常業犯罪之成立。原
判決以：「被告縱另有職業，亦足構成常業犯。而被告出借三萬元，每十日即有六千
元利息收入，並已有被害人等多人前去借貸，被告顯有以本件重利犯行所得維生，自
屬常業犯無疑」，說明上訴人所為已與常業重利罪之犯罪構成要件該當，於法無違。
至於第一審判決執上訴人於報紙刊登廣告，招攬客戶而高利貸款，固定每月至少有七
、八千元之利息收入等情，認定上訴人恃犯重利罪為常業，亦與刑法上所稱之常業犯
定義相符，不容任指為違法。況且上訴人在原審調查及審判期日，已一再供稱沒有證
據待查（見原審卷第十九頁背面、第二七頁背面），其在法律審之本院，又執：「每
月七、八千元收入，與目前國民維生標準相距甚大，原判決對此未加深入調查」，指
摘原判決未盡調查能事，自非依據卷內資料而為主張。本件上訴意旨置原判決理由內
已詳予說明之事項於不顧，對於原審採證認事之職權行使，究竟如何違背法令，又未
依據卷內訴訟資料為具體之指摘，仍執陳詞，再為單純之事實上爭執。又徒憑己見，
漫指原判決理由矛盾、法則適用不當及調查職責未盡，自非適法之第三審上訴理由，
其上訴違背法律上之程式，應予駁回。本院為法律審，上訴提出筆錄影本一件，無從
審酌。
據上論結，應依刑事訴訟法第三百九十五條前段，判決如主文。
中      華      民      國    八十九    年      二      月    二十五    日
                              最高法院刑事第一庭
                                  審判長法官  施  文  仁
                                        法官  張  淳  淙
                                        法官  林  永  茂
                                        法官  蕭  仰  歸
                                        法官  洪  佳  濱
      右正本證明與原本無異
                                              書  記  官
中      華      民      國    八十九    年      三      月      三      日


司法院資訊處製作；財團法人民間司法改革基金會備份。
